臺灣高等法院高雄分院民事判決　九十一年度重上更(三)字第一七號
　　　上　訴　人　戊○○
　　　　　　　　　癸○○
　　　　　　　　　丁○○即丑.
　　　　　　　　　丙○○即丑.
　　　　　　　　　辛○○即丑.
　　　兼
　　　法定代埋人　甲○○即丑.
　　　　　　　　　壬○○
　　　　　　　　　子○○
　　　　　　　　　寅○○
　　　　　　　　　庚○○
　　　　　　　　　己○○
　　　共　　　同
　　　訴訟代理人　王國論律師
　　　上　訴　人　辰○○
　　　　　　　　　未○○
　　　　　　　　　午○○
　　　　　　　　　卯○○
　　　兼
　　　訴訟代理人　巳○○
　　　上　訴　人　申○○
　　　被上訴人　　乙○○
當事人間請求分割共有物事件，上訴人對於民國八十五年三月二十五日臺灣屏東地方
法院八十四年度訴字第四八八號第一審判決提起上訴，經最高法院第三次發回更審，
本院於九十三年六月十六日言詞辯論終結，判決如下：
    主      文
原判決除確定部分外廢棄。
兩造共有坐落屏東縣恒春鎮○○段一八０之一、一八０之四地號土地，分割為如附圖
一所示：即（Ａ１）部分面積０．０四四七公頃及（Ａ２）部分面積０．００三一公
頃分歸被上訴人取得；（Ｂ１）部分面積０．０八九四公頃及（Ｂ２）部分面積０．
００六二公頃分歸上訴人辰○○、未○○、午○○、卯○○、巳○○各按應有部分依
序為二四分之一、二四分之一、九六分之五、九六分之五、十六分之一保持共有；（
Ｃ１）部分面積０．０八八五公頃及（Ｃ２）面積０．００七二公頃分歸上訴人戊○
○、癸○○、甲○○、丁○○、丙○○、辛○○、壬○○、子○○、寅○○、庚○○
、己○○各按應有部分依序為三二分之一、三二分之一、一二八分之一、一二八分之
一、一二八分之一、一二八分之一、三二分之一、三二分之一、三二分之一、三二分
之一、三二分之一保持共有；（Ｄ１）部分面積０．一三八三公頃及（Ｄ２）部分面
積０．００五二公頃分歸上訴人申○○取得。但上訴人戊○○、癸○○、甲○○、丁
○○、丙○○、辛○○、壬○○、子○○、寅○○、庚○○、己○○及申○○應補償
被上訴人及上訴人辰○○、未○○、午○○、卯○○、巳○○如附表一所示之金額。
兩造共有坐落屏東縣恒春鎮○○段一八０之四一地號土地，分割為如附圖一所示：即
（Ａ３）部分面積０．０三二七公頃分歸被上訴人取得；（Ｂ３）部分面積０．０六
五四公頃分歸上訴人辰○○、未○○、午○○、卯○○、巳○○各按應有部分依序為
二四分之一、二四分之一、九六分之五、九六分之五、十六分之一保持共有；（Ｃ３
）部分面積０．０六五五公頃分歸上訴人戊○○、癸○○、甲○○、丁○○、丙○○
、辛○○、壬○○、子○○、寅○○、庚○○、己○○各按應有部分依序為三二分之
一、三二分之一、一二八分之一、一二八分之一、一二八分之一、一二八分之一、三
二分之一、三二分之一、三二分之一、三二分之一、三二分之一保持共有；（Ｄ３）
部分面積０．０九八一公頃分歸上訴人申○○取得。但上訴人辰○○、未○○、午○
○、卯○○、巳○○應補償被上訴人及上訴人戊○○、癸○○、甲○○、丁○○、丙
○○、辛○○、壬○○、子○○、寅○○、庚○○、己○○、申○○、如附表二所示
之金額。
第一、二審及發回前第三審訴訟費用，除確定部分外，由上訴人戊○○、癸○○各負
擔三八四分之一二，甲○○、丁○○、丙○○、辛○○各負擔三八四分之三，壬○○
、子○○、寅○○、庚○○、己○○各負擔三八四分之一二，辰○○、未○○各負擔
三八四分之一六，午○○、卯○○各負擔三八四分之二０，巳○○負擔三八四分之二
四、申○○負擔三八四分之一四四及被上訴人負擔三八四分之四八。
    事實及理由
一、本件係請求分割共有物之訴，其訴訟標的對於共同訴訟人全體必須合一確定。是
    戊○○、癸○○、丑○○、壬○○、子○○、寅○○、庚○○、己○○提起上訴
    ，依民事訴訟法第五十六條第一項第一款規定，其效力及於未提起上訴之共同訴
    訟人辰○○、未○○、午○○、卯○○、巳○○、申○○。爰併列辰○○、未○
    ○、午○○、卯○○、巳○○、申○○為上訴人。又上訴人丑○○於訴訟中九十
    二年七月十日死亡，其繼承人甲○○、丁○○、丙○○、辛○○等四人聲明承受
    訴訟，有其等戶籍謄本可稽（本院卷第一五０、一五一頁），核無不合，應予准
    許。
二、本件被上訴人主張：兩造共有坐落屏東縣恒春鎮○○段一八○之一、一八○之四
    、一八○之四一號等三筆土地（下稱系爭土地），伊之應有部分均為八分之一，
    上訴人戊○○、癸○○之應有部分均各為三二分之一，甲○○、丁○○、丙○○
    、辛○○之應有部分均各為一二八分之一，壬○○、子○○、寅○○、庚○○、
    己○○之應有部分均各為三二分之一，辰○○、未○○之應有部分均各為二四分
    之一，午○○、卯○○之應有部分均各為九六分之五，巳○○之應有部分均為十
    六分之一，申○○之應有部分均為八分之三。系爭土地依其使用目的，並無不能
    分割之情形，兩造亦未訂有不分割之契約，且就分割方法不能達成協議等情，求
    為裁判分割之判決（被上訴人請求上訴人戊○○等八人辦理繼承登記部分，已判
    決被上訴人勝訴確定）。
三、上訴人戊○○、癸○○、甲○○、丁○○、丙○○、辛○○、壬○○、子○○、
    寅○○、庚○○、己○○（下稱戊○○等十一人）則以：系爭土地原係伊祖產，
    民國三十八年析產，分歸伊之被繼承人陳天丁，並由陳天丁分管耕作。被上訴人
    係於七十年一月十五日取得所有權，惟其並非善意受讓，不受土地法第四十三條
    之保護，況縱認其係善意，亦應受其前手協議分割及分管契約之拘束，不得再請
    求裁判分割等語，資為抗辯。上訴人辰○○、未○○、午○○、卯○○、巳○○
    、申○○則同意依原審判決所示方法分割。
四、被上訴人主張系爭三筆土地為兩造所共有，被上訴人之應有部分均為八分之一，
    上訴人戊○○、癸○○之應有部分均各為三二分之一，甲○○、丁○○、丙○○
    、辛○○之應有部分均各為一二八分之一，壬○○、子○○、寅○○、庚○○、
    己○○之應有部分均各為三二分之一，辰○○、未○○之應有部分均各為二四分
    之一，午○○、卯○○之應有部分均各為九六分之五，巳○○之應有部分均為十
    六分之一，申○○之應有部分均為八分之三之事實，有土地登記簿謄本為證（本
    院卷第三０九至三一三頁、三一五至三一九頁、三二一至三二五頁），堪信為真
    實。
五、系爭土地是否於民國三十八年間協議分割歸陳天丁取得？
　　查系爭土地與其他三十四筆土地原為陳天丁之父及上訴人辰○○、未○○、午○
    ○、卯○○祖父遺產，繼承後，民國三十八年間，經陳天丁之母（辰○○等之祖
    母）主持，按四房析產，系爭土地分歸陳天丁取得。上訴人辰○○等先後對陳天
    丁起訴請求分管及排除侵害，均遭敗訴確定，其再審之訴亦被駁回確定，而上訴
    人申○○對協議分割之事實承認實在，此有本院調來原審七十年度訴字第二七二
    號案卷可查，足見系爭土地業於民國三十八年間協議分割歸陳天丁取得，此並有
    最高法院七十三年度台上字第四三五五號確定判決附卷可稽（原審卷第一一三至
    一一五頁）。上訴人戊○○等十一人辯稱系爭土地於三十八年間，即由當時共有
    人協議分割及分管，由其等之父或祖父陳天丁分得並耕作，固堪信為真實。
六、被上訴人應否受上開協議割或分管契約之拘束？
　(一)按民法上之債權契約，除法律有特別規定外，僅於特定人間發生法律上之效力。
　　又共有人於與其他共有人訂立分割或分管契約後，將其應有部分讓與第三人者，
　　倘該第三人不知悉有分割或分管契約，亦無可得而知之情形，其仍受讓與人所訂
　　分割或分管契約之拘束，將使善意之第三人受不測之損害，與憲法保障人民財產
　　權之意旨有違（參看司法院大法官會議釋字第三四九號解釋）。
　(二)被上訴人於六十四年八月廿七日向前手陳恒郎買受系爭一八０之一、一八０之四
　　一地號土地（按一八０之一地號於六十七年四月十七日分割增加一八０之四一、
　　之四二地號），嗣於六十六年二月九日經原審法院調解，陳恒郎願將系爭一八０
　　之一、一八０之四一地號土地所有權移轉登記予被上訴人，此有賣渡證暨調解筆
　　錄節本（原審卷第一四九至一五一頁）可佐，凡此時間俱在上訴人戊○○等人之
　　父或祖父陳天丁於六十七年八月十五日申請禁止他共有人移轉登記之前，至於被
　　上訴人於六十九年十二月八日買受系爭另筆一０八之四號土地時，因屏東縣政府
　　六十九年十月二十八日六十九年屏府訴字第十三號訴願決定書中明示：「遽以涉
　　及共有土地分管私權爭執為由不准所請，難謂有當，原處分無可維持，應予撤銷
　　。」等語，足令被上訴人確信買受系爭土地，依法可受保護而敢於買受。足證被
　　上訴人買受土地時對於系爭土地上訴人於三十八年間分管之事實並不知情，而上
　　訴人戊○○等十一人亦無法舉證證明被上訴人於受讓上開土地時知情有分管事實
　　，足認被上訴人買受系爭土地要屬善意至明，依司法院大法官會議釋字第三四九
　　號解釋，被上訴人自不受分管契約之拘束。
　(三)被上訴人固於六十六年間擔任原共有人陳恒郎等十一人請求陳天丁分管共有土地
　　事件再審之訴時之共同訴訟代理人，惟是否善意應以被上訴人買受系爭土地當時
　　為準，而被上訴人於買受當時確屬善意已如前述。是被上訴人雖於上開再審之訴
　　擔任共同訴訟代理人，亦不能執此而為被上訴人不利之認定。
　(四)兩造就系爭土地，依其使用目的亦無不能分割之情形，從而，被上訴人訴請准予
　　就系爭土地予以分割，依法並無不合。
七、茲分述本院分割方案之意見如下：
　(一)查系爭土地中，一八０之一、一八０之四地號兩筆土地相毗鄰，且編定使用種類
　　同為住宅區，可予合併分割，另一八０之四一地號土地雖與上開兩筆土地相毗鄰
　　，惟其編定使用種類為批發市場用地，有屏東縣政府九十二年十一月二十六日屏
　　府建都字第0920203731號函在卷可稽（本院卷第一七０頁），並不得與上開二筆
　　土地合併分割，而應單獨分割。上訴人辰○○、未○○、午○○、卯○○、巳○
　　○陳明願繼續保持共有。
　(二)原判決所採分割方法：原判決將分歸予上訴人戊○○等十一人土地，過於狹長，
　　雖所分得住宅區用地，與批發市場用地相連接，惟並不能合併利用，有礙土地之
　　利用價值及損及經濟效益，對上訴人戊○○等十一人，並不公平，是原審分割方
　　法並無可採。
　(三)上訴人戊○○等十一人主張採用附圖二之分割方法：依該分割方法，將使分得（
　　Ｄ３）部分之上訴人申○○無路可供通行，故其主張之分割方法，並無可採。
  (四)本院斟酌被上訴人所提出附圖一之分割方法（本院八十九年度重上更(二)字第八號
    (一)卷二一０至二一二頁），核屬適當：
　系爭一八０之一、一八０之四地號土地：即附圖一（Ａ１）部分面積０．０四四
　　七公頃及（Ａ２）部分面積０．００三一公頃分歸被上訴人取得；（Ｂ１）部分
　　面積０．０八九四公頃及（Ｂ２）部分面積０．００六二公頃分歸上訴人辰○○
　　、未○○、午○○、卯○○、巳○○各按應有部分依序為二四分之一、二四分之
　　一、九六分之五、九六分之五、十六分之一保持共有；（Ｃ１）部分面積０．０
　　八八五公頃及（Ｃ２）面積０．００七二公頃分歸上訴人戊○○、癸○○、甲○
　　○、丁○○、丙○○、辛○○、壬○○、子○○、寅○○、庚○○、己○○各按
　　應有部分依序為三二分之一、三二分之一、一二八分之一、一二八分之一、一二
　　八分之一、一二八分之一、三二分之一、三二分之一、三二分之一、三二分之一
　　、三二分之一保持共有；（Ｄ１）部分面積０．一三八三公頃及（Ｄ２）部分面
　　積０．００五二公頃分歸上訴人申○○取得。
　系爭一八０之四一地號土地：即附圖一（Ａ３）部分面積０．０三二七公頃分歸
　　被上訴人取得；（Ｂ３）部分面積０．０六五四公頃分歸上訴人辰○○、未○○
　　、午○○、卯○○、巳○○各按應有部分依序為二四分之一、二四分之一、九六
　　分之五、九六分之五、十六分之一保持共有；（Ｃ３）部分面積０．０六五五公
　　頃分歸上訴人戊○○、癸○○、甲○○、丁○○、丙○○、辛○○、壬○○、子
　　○○、寅○○、庚○○、己○○各按應有部分依序為三二分之一、三二分之一、
　　一二八分之一、一二八分之一、一二八分之一、一二八分之一、三二分之一、三
　　二分之一、三二分之一、三二分之一、三二分之一保持共有；（Ｄ３）部分面積
　　０．０九八一公頃分歸上訴人申○○取得。
　按以原物為分配時，如共有人中，有不能按其應有部分受分配者，得以金錢補償
    之，民法第八百二十四條第三項定有明文。本件土地依前述方法分割，兩造因分
    配而增、減面積如附表一、二所示。又土地公告現值一般均較市價為低，參酌政
    府徵收土地均依公告現值加四成計算，本院認原審就系爭土地依公告現值加四成
    之價格（即每平方公尺新台幣五千八百八十元），計算應互相補償之情形如附表
    一、二所示。
　依上開方法分割後，各共有人取得土地均面臨道路，且分得土地地形較方整，能
　　為有效、完整之規劃利用，以利融通與增進受分配土地經濟效益，雖上訴人申○
　　○分得部分不能與被上訴人及上訴人辰○○、未○○、午○○、卯○○、巳○○
　　分得土地相鄰，惟申○○所分得土地廣大，不影響其土地之整體使用，本院因認
　　以附圖一所示之上述分割方法最為適當。
八、原審就系爭土地判命如原審判決所示分割方法為分割，尚欠允洽，上訴論旨求予
    廢棄改判，為有理由，爰由本院予以廢棄改判，如主文所示。
九、據上論結，本件上訴為有理由，依民事訴訟法第四百五十條、第七十八條、第八
    十一條第二款、第八十五條第一項但書，判決如主文。
中　　　華　　　民　　　國　　九十三　　年　　　六　　　月　　　三十　　日
                                                民事第五庭
~B1審判長法　官　林健彥
~B2　　　法　官　黃科瑜
~B3      法　官　曾錦昌
正本係照原本作成。
如對本判決上訴，須於判決送達後二十日內向本院提出上訴狀，其未表明上訴理由者
，應於上訴後二十日內向本院提出上訴理由書（均須按他造當事人之人數附繕本）。
上訴時應提出委任律師或具有律師資格之人之委任狀，並依附註條文規定辦理。
中　　　華　　　民　　　國　　九十三　　年　　　六　　　月　　　三十　　日
~B法院書記官　王婉蓉
附註：
民事訴訟法第四百六十六條之一：對於第二審判決上訴，上訴人應委任律師為訴訟代
理人，但上訴人或其法定代理人具有律師資格者，不在此限。
上訴人之配偶、三親等內之血親、二親等內之姻親，或上訴人為法人、中央或地方機
關時，其所屬專任人員具有律師資格並經法院認適當者，亦得為第三審訴訟代理人。
第一項但書及第二項情形，應於提起上訴或委任時釋明之。
